【裁判字號】    92,台上,4878
【裁判日期】    920904
【裁判案由】    貪污
【裁判全文】
最高法院刑事判決                              九十二年度台上字第四八七八號
    上  訴  人  台灣高等法院高雄分院檢察署檢察官
    被      告  甲○○
右上訴人因被告貪污案件，不服台灣高等法院高雄分院中華民國九十二年六月五日第
二審更審判決（九十一年度重上更(三)字第一號，起訴案號：台灣高雄地方法院檢察署
八十七年度偵字第三三六五號），提起上訴，本院判決如左：
    主  文
原判決撤銷，發回台灣高等法院高雄分院。
    理  由
本件原判決以公訴意旨略稱：被告甲○○係高雄市選舉委員會（下稱高市選委會）行
政室主任，與負責選務用品簽購、分發及保管等工作之高市選委會第一組組員李文正
（已判刑確定），均為依據法令從事公務之人員。於中華民國第九任總統、副總統及
第三屆國民大會代表選舉期間，因須採購選務用品布幕（圈票遮屏用），李文正乃於
民國八十五年一月二十六日，簽准購買布幕（含鐵架）五百組後，因與被告已認識七
、八年甚為熟識之立侑文具印刷有限公司負責人楊敏賢（亦已判刑確定）及其不知情
之配偶鄭素珠（已經判決無罪確定）知悉其事，乃向被告表示可提供該項布幕，並分
別於八十五年二月二十七日、二十八日以電話向豪成企業行等商號洽詢是否願意提供
布幕發票，以供報銷，而經該商號同意後，楊敏賢於同年三月一日提供其所自行偽造
之豪成企業行、高鑫有限公司、大屯企業行不實之估價單三紙（被告就偽造估價單部
分，與楊敏賢不具犯意聯絡），再由被告授意其所屬不知情之行政室雇員鄧鳳凰以形
式上比價方式先簽核報准，由豪成企業行以每組布幕新台幣（下同）一百三十五元，
總計五百組，總價款六萬七千五百元議價成交。嗣因楊敏賢不及於三月一日前交貨，
而被告又因職務上關係知悉年前立法委員及高雄市議員等選舉後，尚留有存貨及舊品
，竟與李文正、楊敏賢共同基於意圖為自己不法之所有之犯意聯絡，利用職務上之機
會，以存放在值星室內不詳數目之存貨布幕抵充楊敏賢應交付之布幕。並於八十五年
三月四日，由李文正將原庫存之布幕搬至高市選委會三樓走廊，佯裝楊敏賢已如數交
貨，發放予各區公所後，即向鄧鳳凰表示豪成企業行已如期繳交布幕完畢，致鄧鳳凰
信以為真。楊敏賢隨即持其向豪成企業行所取簽發日期為同年三月十二日，面額六萬
七千五百元之統一發票，向鄧鳳凰請領貨款，使鄧鳳凰誤認楊敏賢確已全數交貨，而
製作其職務上所掌之選舉業務費用粘貼憑證，交由李文正在「驗收或證明」欄內簽章
證明，再持交被告簽章認可，李文正及被告二人明知該粘貼憑證之內容並不實在，竟
仍在其上蓋章證明或認可後，轉交高市選委會會計單位，使該承辦人亦陷於錯誤而將
上開費用，以國庫支票於同年三月二十一日間寄達豪成企業行，而足以生損害於國庫
管理之正確性。嗣豪成企業行領得該款，交予楊敏賢。被告、李文正、楊敏賢共計詐
取選務費用六萬七千五百元，因認被告犯有貪污治罪條例第五條第一項第二款之利用
職務上機會詐取財物罪嫌云云。然經審理結果，以不能證明被告犯罪，因而撤銷第一
審論處被告共同依據法令從事公務之人員，利用職務上之機會詐取財物罪刑之判決，
改判諭知被告無罪，固非無見。
惟查：實施刑事訴訟程序之公務員，就該管案件，應於被告有利及不利之情形，一律
注意，刑事訴訟法第二條第一項定有明文。(一)、原判決以於法務部調查局高雄市調查
處（下稱高雄市調查處）訊問時，李文正供述布幕有交貨，而被告則供述沒看到布幕
有無交貨，二人供述兩歧，且證人鄧鳳凰於原審更一審、更二審調查及楊敏賢於八十
七年一月十二日高雄市調查處偵訊時，亦均證稱其等未與被告串證，因認李文正於偵
查中及於其在八十六年十一月十五日提出之陳述自白書中所供：被告於八十五年八月
間，在高市選委會主任委員室與李文正、楊敏賢、鄧鳳凰等人共謀串證，以應付調查
等情節，顯非真實云云（見原判決第二十一頁第九行至第二十三頁倒數第四行）。然
證人鄧鳳凰於八十七年一月九日在高雄市調查處偵訊時，已證稱：「在楊敏賢接受貴
處約談後（詳細日期已忘記）曾到市選委會找李文正，並同時找甲○○主任及我共四
人前至主委辦公室內，談起如何因應調查單位日後向李文正、甲○○及我查證時能有
一致的說辭，以免背負刑事責任。我們四人商談時有市選委會駕駛謝明清在場作陪泡
茶。主任甲○○當場曾表示，事情已到這種地步，最重要的是大家針對布幕採購送貨
乙事應有一致的共識及供詞，才可以推卸責任，之後我因中途有事而先行離去」、「
在本案李文正等被告被起訴見報後不久，甲○○主任曾詢問我有無明鎰企業行之電話
、地址，並強調是李文正要求他陪同前往明鎰企業行購買布幕。我即提供該企業行之
電話、地址給甲○○主任」等語（見八十七年度偵字第三三六五號卷第二十頁、第二
十一頁），嗣其於檢察官偵查中亦證稱：「（楊敏賢在接受市調處訊問後你們曾一起
討論如何回答市調處及檢察官之訊問？）是的，當時甲○○表示大家的講法要一致，
把問題解開，才不會有刑責」、「（為何交由楊敏賢承做？）是我事先請示甲○○，
他答應我才上簽呈」等語（見八十七年度他字第四十號卷第三十三頁反面、第三十四
頁），足證被告似有參與本案及串證情事。另楊敏賢於李文正提出上開陳述自白書前
之八十五年八月六日高雄市調查處調查時，原已證稱：「（前述你以『豪成企業行』
於八十五年三月間承包高雄市選舉委員會『布幕』……用品，有無交貨？）……至於
『布幕』則是李文正告訴我，高雄市選委會尚有存貨而不必送貨」等語（見同上偵卷
第二十八頁正、反面），但其旋於翌日即向高雄市調查處提出自白書表示：「有關本
人涉及高雄市選舉委員會物品案，本人有按規定全部進貨，交由採購人員辦理……」
等語（見同上偵卷第十頁）。且證人鄧鳳凰於八十五年九月十一日在高雄市調查處訊
問時，也證稱：「二月下旬某日（詳細日期已忘記）有二位男性（姓名不詳）到我辦
公室告訴我布幕送來了，當時因為我很忙並未去看貨，直接囑該二名男子將布幕交給
承辦人李文正」等語（見同上偵卷第五十五頁）。嗣於八十六年五月二十七日檢察官
偵查時，楊敏賢並改稱：「（有無交付布幕？）有的，我請製作布幕之廠商直接送過
去」等語（見同上他字卷第十一頁），而證人鄧鳳凰亦證稱：「（該批布幕何時送到
？）有的，在二月下旬送到我辦公室，我請他交給承辦人員，當時是由二位工人送來
的」等語。另於同日偵查時，被告雖供稱：「（八十五年二月間楊敏賢是否有送五百
組布幕？）我當時不在，所以沒有看到」云云，但其亦坦稱：「（你事後有無問楊敏
賢八十五年二月間是否有送布幕？）調查單位訊問後，我好像有問過」、「（他如何
表示？）他表示他是派人送去的，但我有看到李文正在選委會發放布幕給各區公所」
等語（見同上他字卷第十頁正、反面、第十一頁），被告與鄧鳳凰、楊敏賢上開供述
，所指楊敏賢有交付布幕予高市選委會乙情，均相一致，足見李文正所述其與被告、
鄧鳳凰、楊敏賢曾謀議要彼此配合使說法一致乙節，非全然無據。原判決僅以李文正
與被告就布幕有無交貨，二人供述兩歧，及證人鄧鳳凰、楊敏賢嗣後翻異前供之詞，
即率認李文正上述所供，顯非真實，似嫌速斷。(二)、原判決以證人楊敏賢於原審調查
時證稱：本案發生後，伊與李文正夫妻曾到被告家拜訪，因李文正請求被告幫忙處理
布幕的事情，被告不願意，李文正很不愉快，於其離開被告家時，即曾表示要讓被告
好看，後來李文正才檢舉被告等語，且李文正亦坦認其曾去被告家請求被告趕快將布
幕買進來，俾便給伊補檢驗等語，另李文正又未直接與布幕廠商明鎰企業行接觸，而
明鎰企業行負責人吳結才亦證明其不認識李文正，吳結才應無可能願承作布幕及配合
作偽證，乃認被告所辯：李文正於案發後至伊家中，求伊幫助向廠商購買布幕及求廠
商幫其作偽證，但遭伊嚴詞拒絕，其因而懷恨在心，才於八十六年十一月十五日以陳
述自白書向檢察官誣陷伊涉案等語，尚非無據云云（見原判決第二十三頁倒數第三行
至第二十六頁倒數第四行）。然李文正於八十六年十一月十五日向檢察官所提出之陳
述自白書，其主要內容為：「……廠商楊敏賢是蔡主任茂生於勞工局時好朋友，自蔡
主任調至選委會總務主任（行政室）開始，每次辦理選舉（含平時採購文具用物）投
開票所應用物品（包括八十五年總統選舉用布幕）全叫楊敏賢承作，當初蔡主任與楊
敏賢如何商議，我當時並不知情，可是蔡主任私下告訴我，如果楊敏賢來不及交貨，
就先使用資料室存備布幕分發，以後我（蔡）再與楊敏賢處理，……於是三月初要分
發給各區公所物品前，我曾告訴楊敏賢，這樣不必急進貨，選委會裡有貨……。又日
後調查單位在調查，蔡主任叫我、鄧鳳凰、廠商楊敏賢等看要怎麼講配合一致，恰巧
我小舅子死亡，於是三個人編造不實之說有進貨乙事，但確實楊敏賢沒有進貨給鄧小
姐，至目前蔡主任也沒有也不敢督促廠商進貨。至於ＫＴＶ確是蔡主任與楊敏賢打電
話找我去，而且有一次蔡主任還讓ＫＴＶ一位吳姓女經理（楊敏賢友）打電話向楊太
太訴怨。以上事實之經過如不是蔡主任之意思，單憑被告一小組員實無能耐……」等
語（見同上他字卷第二頁至第四頁）。而楊敏賢於高雄市調查處八十五年八月六日調
查時，已證稱：「（你是否認識高雄市選舉委員會行政室主任甲○○……等人？交往
關係如何？）認識，甲○○原任職高雄市政府勞工局股長，約七、八年前我們就熟識
，平常有互相請吃飯、交往」等語（見同上偵卷第二十六頁反面），嗣其於高雄市調
查處八十七年一月十二日訊問時，又供稱：「（你何時開始供應高雄市選舉委員會相
關文具用品？）我係於高雄市選舉委員會行政室主任甲○○自高雄市政府勞工局調任
該職……後，才因甲○○之關係，陸續承攬該委員會採購之文具用品，平時較少，選
舉時較多」、「（你與高市選委會行政室主任甲○○如何認識？交往情形？）我與高
市選委會行政室主任甲○○是於民國七十餘年間，我因與勞工局有業務往來而認識，
漸有交往，並偶有宴飲情形」等語（見同上偵卷第五頁反面），核與被告於八十五年
九月十一日在高雄市調查處訊問時所供：「（你是否認識楊敏賢？交往關係如何？）
楊敏賢是由朋友介紹認識已十幾年，雙方交往關係還不錯，楊敏賢經營文具販售及印
刷，本會有時會向楊敏賢購買文具」等語（見同上偵卷第六十五頁反面），互核大致
相符。再於八十五年八月六日楊敏賢經高雄市調查處調查後，被告確有與李文正、鄧
鳳凰、楊敏賢談及以後供詞如何配合一致，其等乃編造說布幕有交貨乙節，亦如前開
理由(一)所述。又被告及楊敏賢均坦認有與李文正一同去ＫＴＶ消費（見同上他字卷第
十七頁、第四十頁反面），另楊敏賢亦供認：被告確曾於高雄市○○路豪門大亨ＫＴ
Ｖ喝酒時煩人，該ＫＴＶ吳姓經理乃打電話向伊太太抱怨等情，並有高雄市調查處之
該次電話監譯報告表附卷可證（見同上偵卷第三十頁、第七十五頁）。綜上，可知李
文正於八十六年十一月十五日向檢察官所提出之陳述自白書，其內容並無不實，原判
決認該陳述自白書乃李文正用以向其誣陷報復，實饒有研求之餘地。(三)、原判決以證
人楊敏賢於原審及其上訴審調查中證稱：伊於八十五年八月七日寫給高雄市調查處之
自白書，是李文正把其事先寫好的自白書叫伊抄寫，再由李文正寄給高雄市調查處云
云，乃認該自白書非楊敏賢自由意志所製作的，故難採為不利於被告之依據（見原判
決第二十七頁第四行至第二十八頁第一行）。惟楊敏賢於高雄市調查處應訊時已供稱
：「（請問這份自白書之內容含義？）我不知道我為什麼要寫這份自白書寄給貴處，
我只是不願意再被貴處人員通知前來製作調查筆錄」等語（見同上偵卷第八頁），旋
其於檢察官偵訊時更坦稱：「（︽提示八十五年八月七日自白書︾是你所寫並寄給市
調處？）是」、「是我回去想過後，就寫了該自白書給市調處」、「（是市調處強迫
你寫自白書？）不是，是我自己寫的」等語（見同上他字卷第四十頁正、反面），再
參以楊敏賢係於八十五年八月六日在高雄市調查處應訊自承未交付布幕，經與被告、
李文正、鄧鳳凰商討以後彼等供詞如何配合一致，乃決定編造說布幕有交付後，楊敏
賢旋於翌日即向高雄市調查處寄出該內載坦承其有按規定全部進貨並交由採購人員辦
理之自白書以觀，楊敏賢嗣於原審及其上訴審所為前開證詞，是否真實，即不無疑問
。(四)、李文正於檢察官偵查時已證稱：「（何人要你拿庫存之布幕先充抵？）是蔡主
任，他表示若楊敏賢無法在三月一日按時交貨要我先以一組存備的四百支布幕充抵交
貨」、「（甲○○知否行政處並未購買該批布幕？）他知道」等語（見同上他字卷第
三十二頁反面），另楊敏賢之妻鄭秀珠於八十五年二月二十八日因借發票而與王漢同
之妻通電話，其間，王漢同之妻曾詢問鄭秀珠借發票作何用，並要鄭秀珠向以前出售
貨物給伊之人要發票即可，此時楊敏賢卻在旁大聲稱：「（布幕）以前做起來的」等
語，鄭秀珠隨亦答稱：「以前做起來放著」等語，有高雄市調查處之通訊監察作業報
告表影本在卷可稽（見同上偵卷第五十一頁反面），而楊敏賢於八十五年八月七日所
提出之自白書亦載明：「……因有布幕怕來不及選（送）達，經本人與甲○○主任商
量，蔡主任告知同意使用存放值日室內約五百多支布幕，本人才般（搬）放帆布袋旁
……」等語，又證人鄧鳳凰復證稱：「李文正主動向我表示他有親戚可承製，要我協
助讓其親戚承做。我基於同事情誼，且在行政室主任甲○○同意下允諾協助」等語（
見同上偵卷第十八頁），再參以楊敏賢於領得本件布幕之貨款六萬七千五百元後，被
告及李文正均主動要求其請吃飯等情，亦經楊敏賢、李文正供證無誤（見同上他字卷
第十二頁、第三十三頁；同上偵卷第三十九頁）。則苟非被告因知悉值日室內尚有庫
存布幕，並設法使楊敏賢取得以充抵交貨俾詐取貨款，楊敏賢焉肯付帳請客？況被告
與楊敏賢私交不錯，有如前述，且楊敏賢、李文正果欲達成上開目的，亦有待被告之
協助，自須將實情告之被告。是原判決僅以被告非負責保管選務用品，而選務用品之
剩餘又無書面記載或建檔管理，而認被告無法知悉布幕存貨之事（見原判決第十三頁
第十三行以下），並嫌率斷。原判決對於前述不利於被告之證據，未予調查審究，或
未說明不加採納之理由，自有應於審判期日調查之證據而未予調查及判決理由不備之
違誤。檢察官上訴意旨指摘原判決不當，非無理由，應認原判決仍有撤銷發回更審之
原因。
據上論結，應依刑事訴訟法第三百九十七條、第四百零一條，判決如主文。
中      華      民      國    九十二    年      九      月      四      日
                              最高法院刑事第九庭
                                  審判長法官  陳  炳  煌
                                        法官  陳  正  庸
                                        法官  韓  金  秀
                                        法官  吳  信  銘
                                        法官  劉  介  民
      右正本證明與原本無異
                                              書  記  官
中      華      民      國    九十二    年      九      月      九      日


司法院資訊處製作；財團法人民間司法改革基金會備份。
